臺灣臺中地方法院民事判決
110年度訴字第2413號
原      告  全家便利商店股份有限公司

法定代理人  葉榮廷  
訴訟代理人  賴盛星律師
被      告  林勝雄  
            林欽鍊  
            林宥縈  
兼  上一人
訴訟代理人  林連豐  
被      告  林茹玉  
兼  上一人
訴訟代理人  林茂楠  
被      告  林宗毅  
            林嘉儀  
            林伊靄  

兼  上三人
訴訟代理人  林耀敏  

上列當事人間請求分割共有物事件，本院於民國111年2月24日言
詞辯論終結，判決如下：
    主 　　 文
一、兩造共有坐落臺中市○○區○○段000地號、面積2999平方公尺
    土地應予分割。其分割方法為：如附圖即臺中市○里地○○○○○
    ○000○00○00○里○○○○000000號土地複丈成果圖所示編號A部分
    、面積102平方公尺，分歸原告全家便利商店股份有限公司
    所有；編號B部分、面積2897平方公尺由被告林耀敏、林勝
    雄、林欽鍊、林連豐、林茂楠、林宥縈、林茹玉、林宗毅、
    林嘉儀、林伊靄共同取得，並按附表一所示之比例維持共有
    。
二、訴訟費用由兩造依附表二所示之比例負擔。
    事實及理由
壹、程序部分：
一、按不變更訴訟標的，而補充或更正事實上或法律上之陳述者
    ，非為訴之變更或追加，民事訴訟法第256條定有明文。又
    裁判分割共有物，屬形成判決，法院定共有物之分割方法，
    固應斟酌當事人之聲明、共有物之性質、經濟效用及全體共
    有人之利益等，而本其自由裁量權為公平合理之分配，但並
    不受當事人聲明、主張或分管約定之拘束（最高法院93年度
    台上字第1797號判決意旨參照），是當事人主張之分割方案
    並非裁判分割共有物訴訟之訴訟標的，縱使變更分割方案，
    亦僅屬補充或更正事實上或法律上之陳述，而非訴之變更。
    查本件原告起訴請求分割兩造共有坐落臺中市○○區○○段000
    地號土地（下稱系爭土地），原請求分割方法為：如民事起
    訴狀附圖甲之A部分土地分歸由原告單獨所有，其餘B部分則
    分歸由被告按民事起訴狀附表二所示應有部分比例維持共有
    （見本院卷第13至14頁、第21頁、第27頁）。嗣於本院審理
    期間，原告迭經變更聲明，最終於民國111年2月24日言詞辯
    論期日變更聲明為：兩造共有之系爭土地（面積2999平方公
    尺）准予分割。分割方法為：如臺中市○里地○○○○000○00○00
    ○里○○○○000000號土地複丈成果圖（下稱附圖）所示編號A部
    分土地、面積102平方公尺，分歸由原告單獨所有；編號B部
    分土地、面積2897平方公尺，分歸由被告按民事起訴狀附表
    二所示應有部分比例（該附表項次1被告林耀敏之應有部分
    比例變更為936/2800，下稱變更後附表二所示應有部分比例
    ）維持共有（見本院卷第208頁）。核其變更，係關於同一
    共有土地分割方法主張之更異，屬不變更訴訟標的而補充或
    更正事實上或法律上之陳述，於法尚無不合，應予准許。
二、被告林勝雄、林欽鍊、林連豐、林宥縈、林茹玉、林茂楠等
    6人未於最後言詞辯論期日到場，核無民事訴訟法第386條各
    款所列情形，爰依原告之聲請，由其一造辯論而為判決。
貳、實體部分：
一、原告主張：兩造共有系爭土地，並無契約訂有不分割之期限
    ，亦無因物之使用目的不能分割之情形，因分割之方法不能
    協議決定，遂請求裁判分割。又附圖所示編號A部分土地，
    現由原告作為其所有物流中心對外聯絡9米寬道路之一部分
    ，分歸原告單獨取得，應得以充分有效利用此部分土地；至
    附圖所示編號B部分土地，如採原物分割方法分割予被告，
    勢將細分成10個大小不一之區塊，恐無法達到整體利用之目
    的、發揮土地最大經濟效益，且除被告林欽鍊外，其餘被告
    等9人均同意就此部分土地按民事起訴狀變更後附表二所示
    應有部分比例維持共有，以利將來得以更高之價格出售予建
    商，是原告所提之分割方案，應屬最有利於全體共有人，爰
    依民法第823條第1項、第824條第4項之規定，提起本件訴訟
    。並聲明：如程序部分最終變更後聲明所示。
二、被告方面：
　㈠被告林宗毅、林嘉儀、林伊靄、林耀敏等4人：同意原告所提
    之分割方案。
　㈡被告林勝雄、林連豐、林宥縈、林茹玉、林茂楠等5人未於最
    後言詞辯論期日到場，惟前曾到庭陳稱：對原告所提之分割
    方案無意見，希望可以與其他被告維持共有，只把原告之應
    有部分單獨分割出去。
　㈢被告林欽鍊經合法通知，未曾於言詞辯論期日到場，亦未提
    出書狀作何聲明或陳述。
三、本院之判斷：
　㈠按各共有人，除法令另有規定外，得隨時請求分割共有物。
    但因物之使用目的不能分割或契約訂有不分割之期限者，不
    在此限；共有物之分割，依共有人協議之方法行之；分割之
    方法不能協議決定，或於協議決定後因消滅時效完成經共有
    人拒絕履行者，法院得因任何共有人之請求，命為以原物分
    配於各共有人。但各共有人均受原物之分配顯有困難者，得
    將原物分配於部分共有人，他部變賣；以原物為分配時，因
    共有人之利益或其他必要情形，得就共有物之一部分仍維持
    共有，民法第823條第1項、824條第1項、第2項第1款、第4
    項定有明文。另按分割共有物，除應斟酌各共有人之意願、
    利害關係及共有物之性質外，尚應斟酌分得部分所得利用之
    價值、經濟效用等原則。且裁判分割共有物，屬形成判決，
    法院定共有物之分割方法，固應斟酌當事人之聲明及上開事
    項等，而本其自由裁量權為公平合理之分配，並不受當事人
    聲明、主張或分管約定之拘束（最高法院84年度台上字第15
    38號、94年度台上字第1768號、93年度台上字第1797號判決
    要旨參照）。準此，請求分割共有物之訴，法院應依上開規
    定，斟酌共有人之意願，共有物之性質、經濟效益及全體共
    有人之利益，為公平適當之分配，不受當事人聲明之拘束。
    　
　㈡經查，兩造為系爭土地共有人，並無不分割之約定，依物之
    性質或使用目的亦無不能分割之情形，兩造間復無法達成分
    割協議之事實，業據原告提出系爭土地第三類登記簿謄本、
    土地所有權狀、地籍圖謄本在卷可稽（見本院卷第28-1至39
    頁），核屬相符，原告基於系爭土地共有人身分之共有物分
    割請求權訴請裁判分割系爭土地，揆諸上開法律之規定，洵
    屬正當。
  ㈢原告與被告林耀敏、林宗毅、林嘉儀、林伊靄、林勝雄、林
    連豐、林宥縈、林茹玉、林茂楠均同意系爭土地如附圖所示
    編號A部分、分歸原告所有，其餘部分，由被告共同取得，
    並維持共有關係等節，業據被告林耀敏、林宗毅、林嘉儀、
    林伊靄、林勝雄、林連豐、林宥縈、林茹玉、林茂楠陳述在
    卷（見本院卷第96至97頁、第154至155頁、第208至210頁）
    ，足見除被告林欽鍊外均明示同意原告分割方案。參以系爭
    土地附圖所示編號A部分已為原告使用多年，分割予原告單
    獨所有符合使用現狀，且某程度得以簡化系爭土地之共有關
    係；又系爭土地附圖所示編號B部分分歸其餘共有人共有，
    除符合多數共有人維持共有之意願，有助土地規劃使用，以
    發揮最大經濟效益外，亦可避免土地細分，難以整體利用之
    窘境。
  ㈣從而，原告所提出之方案應屬權衡系爭土地使用現況、日後
    利用等因素後，可採之方案，爰判決如主文第1項所示。
四、本件事證已臻明確，兩造其餘攻擊防禦方法及證據，核與判
    決結果不生影響，爰不一一論列，併此敘明。
五、本件為分割共有物事件，兩造本可互換地位，而分割方法係
    由法院依法裁量，不受當事人主張拘束，本院審酌上情，認
    倘由一造負擔全部訴訟費用顯失公平，爰依民事訴訟法第80
    條之1規定，諭知如主文第2項所示。
中　　華　　民　　國　　111 　年　　4 　　月　　28　　日
                  民事第二庭    法  官  吳怡嫺
附表一：　　
編號 面積 所有權人及持分比例   A 102平方公尺 由全家便利商店股份有限公司單獨分得      B       2897平方公尺    由林耀敏、林勝雄、林欽鍊、林連豐、林茂楠、林宥縈、林茹玉、林宗毅、林嘉儀、林伊靄共同分得，並依左列比例維持共有。  林耀敏 543/1623    林勝雄 240/1623    林欽鍊 300/1623    林連豐 80/1623    林茂楠 80/1623    林宥縈 40/1623    林茹玉 40/1623    林宗毅 100/1623    林嘉儀 100/1623    林伊靄 100/1623 
附表二：
共有人姓名 應負擔訴訟費用比例 （即原應有部分比例） 全家便利商店股份有限公司             95/2800 林耀敏            905/2800 林勝雄              1/7 林欽鍊              5/28 林連豐              1/21 林茂楠              1/21 林宥縈              1/42 林茹玉              1/42 林宗毅              5/84 林嘉儀              5/84 林伊靄              5/84 
以上正本係照原本作成。
如對本判決上訴，須於判決送達後20日內向本院提出上訴狀。如
委任律師提起上訴者，應一併繳納上訴審裁判費。
中　　華　　民　　國　　111 　年　　4 　　月　　29　　日
                                書記官  林佩倫